ACORDAO-COMPLETO-2539860

ACÓRDÃO 3560/2022 ATA 21/2022 - PRIMEIRA CÂMARA

VISTOS, relatados e discutidos estes autos de Tomada de Contas Especial instaurada pelo Fundo Nacional de Desenvolvimento da Educação em desfavor dos ex-prefeitos Francisco Gregório da Silva (de 1/1/2005 a 30/5/2005) e Manoel Aladir Siqueira (de 1/6/2005 a 31/12/2008) , em razão da não comprovação da regular aplicação dos recursos repassados pela União por força do Programa de Apoio aos Sistemas de Ensino para Atendimento de Jovens e Adultos (Peja) , no exercício de 2006, 
ACORDAM os Ministros do Tribunal de Contas da União, reunidos em sessão da 1ª Câmara, ante as razões expostas pelo relator e com fundamento no art. 212 do Regimento Interno do TCU, em:
9.1. arquivar o processo, sem julgamento de mérito, em virtude da ausência de pressuposto de constituição e de desenvolvimento válido e regular do processo; e
9.2. enviar cópia desta decisão ao FNDE e aos espólios e/ou herdeiros de Francisco Gregório da Silva e Manoel Aladir Siqueira, com a informação de que o inteiro teor deste acórdão e do relatório e do voto que o fundamentam está disponível no endereço eletrônico www.tcu.gov.br/acordaos.

Tomada de Contas Especial instaurada em razão da não comprovação da regular aplicação dos recursos repassados pela União para atendimento ao Programa de Apoio aos Sistemas de Ensino para Atendimento de Jovens e Adultos (Peja), exercício 2006.

Primeira Câmara

Prefeitura Municipal de Capitão Poço - PA

3. Responsáveis: Francisco Gregório da Silva (XXX.728.302-XX); Manoel Aladir Siqueira (XXX.294.852-XX)

13.1. Ministros presentes: Walton Alencar Rodrigues (Presidente), Benjamin Zymler, Vital do Rêgo e Jorge Oliveira (Relator).
13.2. Ministros-Substitutos presentes: Augusto Sherman Cavalcanti e Weder de Oliveira.

JORGE OLIVEIRA

Inicialmente reproduzo a instrução da Secretaria de Controle Externo de Tomada de Contas Especial - SecexTCE (peça 82) , que contou com o endosso do dirigente daquela unidade (peça 83) :
"INTRODUÇÃO
Versam os autos acerca de tomada de contas especial instaurada pelo Fundo Nacional de Desenvolvimento da Educação, em desfavor dos responsáveis Francisco Gregório da Silva (CPF: XXX.728.302-XX) e Manoel Aladir Siqueira (CPF: XXX.294.852-XX) , em razão de não comprovação da regular aplicação dos recursos repassados pela União dos recursos recebidos por força do Programa de Apoio aos Sistemas de Ensino para Atendimento de Jovens e Adultos (Peja) , no exercício de 2006.
HISTÓRICO
Em 21/8/2018, com fundamento na IN/TCU 71/2012, alterada pela IN/TCU 76/2016 e DN/TCU 155/2016, o dirigente do Fundo Nacional de Desenvolvimento da Educação autorizou a instauração da tomada de contas especial (peça 1) . O processo foi registrado no sistema e-TCE com o número 993/2018.
	Os recursos repassados por FNDE ao município de Capitão Poço - PA, no âmbito do Programa de Apoio aos Sistemas de Ensino para Atendimento de Jovens e Adultos (Peja) - exercício 2006, totalizaram R$ 311.500,00 (peça 3) .
	O fundamento para a instauração da Tomada de Contas Especial, conforme consignado na matriz de responsabilização elaborada pelo tomador de contas, foi a constatação da seguinte irregularidade:
Valor não comprovado, em razão de despesas verificadas no extrato bancário, porém declaradas a menor no demonstrativo correspondente e despesa impugnada por ter sido realizada com o pagamento de tarifas bancárias.
Os responsáveis arrolados na fase interna foram devidamente comunicados e, diante da ausência de justificativas suficientes para elidir a irregularidade e da não devolução dos recursos, instaurou-se a tomada de contas especial.
	No relatório (peça 32) , o tomador de contas concluiu que o prejuízo importaria no valor original de R$ 210.335,38, imputando-se a responsabilidade a Francisco Gregório da Silva, falecido, Prefeito Municipal, no período de 1/1/2005 a 30/5/2005, na condição de gestor dos recursos, e Manoel Aladir Siqueira, falecido, Prefeito Municipal, no período de 1/6/2005 a 31/12/2008, na condição de gestor dos recursos.
		Em 17/6/2020, a Controladoria-Geral da União emitiu o relatório de auditoria (peça 35) , em concordância com o relatório do tomador de contas. O certificado de auditoria e o parecer do dirigente do órgão de controle interno concluíram pela irregularidade das presentes contas (peças 36 e 37) .
	Em 22/6/2020, o ministro responsável pela área atestou haver tomado conhecimento das conclusões contidas no relatório e certificado de auditoria, bem como do parecer conclusivo do dirigente do órgão de controle interno, manifestando-se pela irregularidade das contas, e determinou o encaminhamento do processo ao Tribunal de Contas da União (peça 38) .
Na instrução inicial (peça 51) , lavrada em 26/7/2021, analisando-se os documentos constantes dos autos, verificou-se que o responsável Manoel Aladir Siqueira faleceu em 7/3/2018 (conforme certidão de óbito que consta da peça 42) , inclusive antes de esta tomada de contas especial ter sido instaurada, em 21/8/2018 (peça 1) . A informação acerca do falecimento do aludido responsável foi posteriormente confirmada pela consulta ao registro respectivo no Sistema Sisobi (peça 49) .
Em face disso e também da constatação de que, em relação aos sucessores do de cujus, como eles nunca foram notificados pelo FNDE desde o fato gerador desta tomada de contas especial (1/4/2007, haja vista que o vencimento do prazo para prestação de contas do Peja/2006 se deu em 31/3/2007) , houve o transcurso de mais de dez anos sem que lhes tivesse sido enviada qualquer notificação pela autoridade administrativa federal competente (art. 6º, inciso II, c/c art. 19, da IN/TCU 71/2012, modificada pela IN/TCU 76/2016) , restando caracterizada, em relação a eles, a hipótese de ausência de pressuposto de desenvolvimento válido e regular desta TCE relativa ao Peja/2006.
Dessa forma, com a concordância do diretor e do secretário da unidade (peças 52 e 53) , foi proposta pela instrução inicial (peça 51) , lavrada em 26/7/2021, a citação do responsável Francisco Gregório da Silva em razão da seguinte irregularidade: "Não comprovação da boa e regular aplicação dos recursos federais repassados à conta do Peja/2006 em função em razão de despesas verificadas no extrato bancário, porém declaradas a menor no demonstrativo de Execução da Receita e da Despesa e de Pagamentos Efetuados".
Ocorre que, mediante instrução de saneamento de comunicação (peça 60) , com a concordância do titular da Seproc (peça 61) , também se verificou o óbito do responsável Francisco Gregório da Silva, noticiado nos autos mediante informação constante do AR que retornou a este Tribunal em 21/9/2021 (peça 56) .
Posteriormente, verificou-se, mediante consulta ao Sisobi feita em 13/10/2021 (peça 56) , que o responsável Francisco Gregório da Silva efetivamente havia falecido em 10/8/2021.
Assim, a instrução de saneamento de comunicação (peça 60, p. 2) , propôs o seguinte:
Diligenciar ao Cartório do Único Ofício João Moura da Costa, em Capitão Poço/PA (peça 57) , para que, no prazo de quinze dias, encaminhe ao Tribunal, sem ônus, a certidão de óbito de Francisco Gregório da Silva (CPF: XXX.728.302-XX) , lavrada nessa serventia extrajudicial em 13/8/2021, no livro: C9, folha 192, termo: 6312;
Diligenciar ao Instituto Nacional do Seguro Social (INSS) , para que, no prazo de quinze dias, informe ao Tribunal se há registro de benefício previdenciário tendo como instituidor o falecido Francisco Gregório da Silva (CPF: XXX.728.302-XX) , e, em caso positivo, encaminhe relação detalhada dos tipos, valores e datas das concessões desses benefícios, bem como dos nomes, CPF e endereços dos beneficiários;
Após resposta das diligências, citar o espólio ou os sucessores do responsável falecido.
Por seu turno, em reposta à diligência efetuada por meio do ofício de peça 62, o INSS (peça 65) respondeu que, em consulta aos sistemas CNIS e PLENUS (SEI 5649745) , não foi identificado benefício instituído por Francisco Gregório da Silva (CPF: XXX.728.302-XX) .
Por outro lado, em reposta à diligência efetuada por meio do ofício de peça 64, o Cartório do Único Ofício João Moura da Costa, em Capitão Poço/PA (peça 65) encaminhou certidão negativa de instauração de inventário, arrolamento e/ou partilha de bens (peça 68) , certidão de óbito do responsável Francisco Gregório da Silva em 10/8/2021 (peça 69) e a indicação de que a Sra. Raimunda Guimarães da Silva era a esposa do falecido, tendo a Seproc indicado a mencionada senhora como administradora provisória do espólio (peça 70) .
Em função disso, foram feitas pesquisas de endereço da Sra. Raimunda Guimarães da Silva nas bases de dados da Receita Federal, do TSE e do Renach (peças 70, 71 e 76) , tendo sido expedidos a ela, na qualidade de administradora provisória do espólio de Francisco Gregório da Silva, os correspondentes ofícios de citação (peças 72 e 73) .
Por fim, ante o insucesso das tentativas de citação pela via postal, foi efetuada, em 4/4/2022 (peça 80) , a citação pela via editalícia.
ANÁLISE DOS PRESSUPOSTOS DE PROCEDIBILIDADE DA IN/TCU 71/2012
Avaliação de Viabilidade do Exercício do Contraditório e Ampla Defesa
	Verifica-se que não houve o transcurso de mais de dez anos desde o fato gerador sem que tenha havido a notificação dos responsáveis pela autoridade administrativa federal competente (art. 6º, inciso II, c/c art. 19 da IN/TCU 71/2012, modificada pela IN/TCU 76/2016) , uma vez que o fato gerador da irregularidade sancionada ocorreu em 1/4/2007, haja vista que o vencimento do prazo para prestação de contas do Peja/2006 se deu em 31/3/2007, e os responsáveis foram notificados sobre a irregularidade pela autoridade administrativa competente conforme abaixo:
Francisco Gregório da Silva, por meio de:
Ofício nº 249/2014, de 7/4/2014 (peça 15, p. 1-2) , recebido em 15/4/2014, conforme AR (peça 17, p. 1) .
Ofício nº 20197/2017, de 28/7/2017 (peça 15, p. 3-4) , porém, sem recebimento (peça 17, p. 2) .
Edital de Notificação Nº 10, de 16/3/2018, publicado no DOU Nº 53, Seção 3, de 19/3/2018 (peça 15, p. 5) .
Manoel Aladir Siqueira, por meio de:
Ofício nº 2267/2011, de 8/11/2011 (peça 16, p. 2-3) , recebido em 18/11/2011, conforme AR (peça 18, p. 1) .
Ofício nº 250/2014, de 7/4/2014 (peça 16, p. 4-5) , recebido em 9/4/2014, conforme AR (peça 18, p. 5) .
Ofício nº 746/2014, de 9/9/2014 (peça 16, p. 6-7) , recebido em 17/9/2014, conforme AR (peça 18, p. 6) .
Ofício nº 151/2015, de 23/3/2015 (peça 16, p. 8-9) , recebido em 31/3/2015, conforme AR (peça 18, p. 8) .
Ofício nº 20198/2017, de 28/7/2017 (peça 16, p. 10-11) , recebido em 9/10/2017, conforme AR (peça 18, p. 10) .
Valor de Constituição da TCE
	Verifica-se, ainda, que o valor total do débito apurado atualizado (sem juros) , até 1/1/2017, é de R$ 388.063,14, portanto superior ao limite mínimo de R$ 100.000,00, na forma estabelecida conforme os arts. 6º, inciso I, e 19 da IN/TCU 71/2012, modificada pela IN/TCU 76/2016.
OUTROS PROCESSOS/DÉBITOS NOS SISTEMAS DO TCU COM OS MESMOS RESPONSÁVEIS
	Informa-se que foram encontrados processos no Tribunal envolvendo os mesmos responsáveis:
	Responsável
	Processos

	Francisco Gregório da Silva
	Processo 008.795/2015-0 [TCE, aberto]
Processo 027.136/2018-3 [CBEX, encerrado]
Processo 013.317/2008-7 [SCT, encerrado]

	Manoel Aladir Siqueira
	Processo 008.795/2015-0 [TCE, aberto]
Processo 027.140/2018-0 [CBEX, encerrado]
Processo 027.139/2018-2 [CBEX, encerrado]
Processo 028.962/2018-4 [CBEX, encerrado]
Processo 020.099/2016-9 [TCE, encerrado]

	A tomada de contas especial está, assim, devidamente constituída e em condição de ser instruída.
EXAME TÉCNICO			
	Da análise dos documentos presentes nos autos, verifica-se que Francisco Gregório da Silva (CPF: XXX.728.302-XX) e Manoel Aladir Siqueira (CPF: XXX.294.852-XX) eram as pessoas responsáveis pela gestão e execução dos recursos federais recebidos à conta do Programa de Apoio aos Sistemas de Ensino para Atendimento de Jovens e Adultos (Peja) - exercício 2006, tendo o prazo final para apresentação da prestação de contas expirado em 31/3/2007.
Verifica-se que foi dada oportunidade de defesa aos agentes responsabilizados na fase interna, em obediência aos princípios constitucionais que asseguram o direito ao contraditório e à ampla defesa (art. 5º, inciso LV, da Constituição Federal) , conforme detalhado no item "Análise dos Pressupostos de Procedibilidade da IN/TCU 71/2012", subitem "	Avaliação de Viabilidade do Exercício do Contraditório e Ampla Defesa".
Contudo, na fase interna desta tomada de contas especial, os responsáveis não apresentaram justificativas suficientes para elidir a irregularidade e não recolheram o montante devido aos cofres do Fundo Nacional de Desenvolvimento da Educação, razão pela qual suas responsabilidades devem, em tese, ser mantidas.
No entanto, compulsando os autos, verificou-se que o responsável Manoel Aladir Siqueira faleceu em 7/3/2018 (conforme certidão de óbito que consta da peça 42) , inclusive, antes de esta tomada de contas especial ter sido instaurada, em 21/8/2018 (peça 1) . A informação acerca do falecimento do aludido responsável foi posteriormente confirmada pelo registro no Sistema Sisobi (peça 49) .
Além disso, após ter sido realizada diligência pelo FNDE (peças 23 e 24) , foi informado àquela Autarquia, pela Juíza de Direito Titular da Comarca de Capitão Poço/PA, em 11/3/2020 (peça 25) , que não existe, na Vara Única da Comarca de Capitão Poço, ação de inventário envolvendo o de cujus Manoel Aladir Siqueira.
Por conseguinte, em virtude do art. 5°, inciso XLV, da Constituição Federal, não se lhe pode aplicar nenhuma sanção na forma de multa, mas a obrigação de ressarcimento ao erário poderia, em tese, ser estendida aos seus sucessores e contra eles executadas, até o limite do valor do patrimônio transferido, nos termos do mesmo dispositivo da Carta Magna.
Por sua vez, verifica-se que, em relação aos sucessores do de cujus Manoel Aladir Siqueira, como eles nunca foram notificados pelo FNDE desde o fato gerador desta tomada de contas especial (1/4/2007, haja vista que o vencimento do prazo para prestação de contas do Peja/2006 se deu em 31/3/2007) , houve o transcurso de mais de dez anos sem que lhes tivesse sido enviada qualquer notificação pela autoridade administrativa federal competente (art. 6º, inciso II, c/c art. 19, da IN/TCU 71/2012, modificada pela IN/TCU 76/2016) , restando caracterizada, em relação a eles, uma hipótese de ausência de pressuposto de desenvolvimento válido e regular desta TCE relativa ao Peja/2006.
Por outro lado, também se verificou que que o responsável Francisco Gregório da Silva faleceu em 13/10/2021 (conforme registro do Sisobi que consta da peça 56, informação confirmada pela certidão de óbito que consta da peça 69) , inclusive, antes de ter sido efetuada a sua citação pessoal na qualidade de gestor dos recursos objeto desta tomada de contas especial, conforme noticiado na instrução de saneamento de comunicação (peça 60) .
Assim, em virtude do mesmo art. 5°, inciso XLV, da Constituição Federal, não se lhe pode aplicar nenhuma sanção na forma de multa, mas a obrigação de ressarcimento ao erário poderia, em tese, ser estendida aos seus sucessores e contra eles executadas, até o limite do valor do patrimônio transferido, nos termos do mesmo dispositivo constitucional.
Por seu turno, ainda que tenha sido efetuada a citação por edital da Sra. Raimunda Guimarães da Silva, em 4/4/2022 (peça 80) , na qualidade administradora provisória do espólio (peça 70) , verifica-se que, em relação aos sucessores do de cujus Francisco Gregório da Silva, como eles nunca foram notificados pelo FNDE desde o fato gerador desta tomada de contas especial (1/4/2007, haja vista que o vencimento do prazo para prestação de contas do Peja/2006 se deu em 31/3/2007) , houve o transcurso de mais de dez anos sem que lhes tivesse sido enviada qualquer notificação pela autoridade administrativa federal competente (art. 6º, inciso II, c/c art. 19, da IN/TCU 71/2012, modificada pela IN/TCU 76/2016) , restando caracterizada, em relação a eles, uma hipótese de ausência de pressuposto de desenvolvimento válido e regular desta TCE relativa ao Peja/2006.
Então, é forçoso concluir que o transcurso do prazo configura, de fato, ausência de pressuposto de desenvolvimento válido e regular do processo, o que consequentemente acarretará o não chamamento aos autos dos sucessores dos responsáveis falecidos Manoel Aladir Siqueira e Francisco Gregório da Silva, e o consequente arquivamento do processo em relação aos espólios de ambos os responsáveis falecidos Manoel Aladir Siqueira e Francisco Gregório da Silva.
Nesse sentido, é cediço o entendimento do Tribunal de que o interregno de mais de dez anos entre a ocorrência dos fatos e a notificação dos sucessores e herdeiros do responsável inviabiliza o pleno exercício do direito à ampla defesa, tendo em vista a dificuldade de se reconstituir os fatos e de se obter os documentos necessários à comprovação da boa e regular aplicação dos recursos (vide Acórdão 1492/2018-TCU-Primeira Câmara, Relator: Ministro Benjamin Zymler; e 4988/2017-Primeira Câmara, Relator: Ministro Vital do Rêgo) .
Por seu turno, no que tange à eventual possibilidade de convocação aos autos do espólio dos responsáveis falecidos Manoel Aladir Siqueira e Francisco Gregório da Silva, deve-se ressaltar que restou comprovado o transcurso do interregno de mais de dez anos desde a ocorrência dos fatos. Nesse diapasão, a jurisprudência desta Corte reconhece que a citação do espólio após longo tempo decorrido desde o fato gerador do débito atribuído ao responsável falecido representa prejuízo ao exercício do contraditório e da ampla defesa, pois os sucessores do gestor falecido não participaram da gestão dos recursos públicos em questão, caracterizando também a ausência de pressuposto de desenvolvimento válido e regular do processo em relação aos mesmos, com base nos arts. 6º, inciso II, e 19 da IN-TCU 71/2012 (Acórdão 1414/2014-TCU-Primeira Câmara - Relator: Ministro-Substituto Weder de Oliveira; Acórdão 2269/2019-TCU-Segunda Câmara - Relator: Ministro Augusto Nardes; Acórdão 3879/2017-TCU-Primeira Câmara e Acórdão 3141/2014-TCU-Plenário - Relator: Ministro-Substituto Augusto Sherman) .
Então, pode-se considerar que restou caracterizada a ausência de pressuposto de constituição e de desenvolvimento válido e regular do processo prevista no art. 212 do RI/TCU, impondo-se o encaminhamento de uma proposta no sentido de arquivar o presente processo em relação aos espólios de ambos os responsáveis falecidos Manoel Aladir Siqueira e Francisco Gregório da Silva.
Nesse sentido, tal deslinde para o presente feito encontra amparo na jurisprudência recente deste Tribunal, conforme se pode observar nos Acórdão 2029/2018-TCU-Segunda Câmara (Relator: Ministro Augusto Nardes) e 2.560/2017-2ª Câmara (Relator: Ministro-Substituto André Luís de Carvalho) .
CONCLUSÃO
	Ante o exposto, conclui-se que o arquivamento do presente processo é medida imperativa, considerando que, em relação aos recursos do Peja/2006, restou demonstrado o transcurso do decênio estipulado no art. 6º, inciso II, c/c art. 19, da IN/TCU 71/2012, modificada pela IN/TCU 76/2016, o que produz um potencial prejuízo aos direitos de defesa dos sucessores do Sr. Manoel Aladir Siqueira, falecido em 7/3/2018 (peça 42) , e dos sucessores do Sr. Francisco Gregório da Silva, falecido em 13/10/2021 (peça 69) , o que caracteriza a ausência de pressuposto de constituição e de desenvolvimento válido e regular do processo prevista no art. 212 do RI/TCU.
PROPOSTA DE ENCAMINHAMENTO
	Diante do exposto, submetem-se os autos à consideração superior, propondo o arquivamento do presente processo, sem julgamento do mérito, em virtude da ausência de pressuposto de constituição e de desenvolvimento válido e regular do processo, com fulcro nos artigos 6º, incisos I e II, e 19 da Instrução Normativa TCU 71/2012, com a redação estipulada pela Instrução Normativa TCU 76/2016, c/c o artigo 212 do RI/TCU.
Por fim, propõe-se encaminhar uma cópia do Acórdão que vier a ser proferido por este Tribunal, assim como do Relatório e do Voto que o fundamentarem, aos sucessores do Sr. Francisco Gregório da Silva, falecido, Prefeito Municipal, no período de 1/1/2005 a 30/5/2005, aos sucessores do Sr. Manoel Aladir Siqueira, falecido, Prefeito Municipal, no período de 1/6/2005 a 31/12/2008, e ao FNDE."
2.	O Ministério Público junto ao TCU apresentou proposta divergente, conforme parecer a seguir transcrito (peça 84) :
"Cuida-se de tomada de contas especial instaurada pelo Fundo Nacional de Desenvolvimento da Educação, em desfavor dos responsáveis Francisco Gregório da Silva (CPF: XXX.728.302-XX) e Manoel Aladir Siqueira (CPF: XXX.294.852-XX) , em razão de não comprovação da regular aplicação dos recursos repassados pela União ao município de Capitão Poço - PA, por força do Programa de Apoio aos Sistemas de Ensino para Atendimento de Jovens e Adultos (Peja) , no exercício de 2006.
Submetidos os autos ao Tribunal e promovido o seu saneamento, foi elaborada a derradeira instrução (peça 82) , por meio da qual o auditor-instrutor, com a anuência do corpo diretivo da SecexTCE (peça 83) , concluiu o seguinte:
'38. Ante o exposto, conclui-se que o arquivamento do presente processo é medida imperativa, considerando que, em relação aos recursos do Peja/2006, restou demonstrado o transcurso do decênio estipulado no art. 6º, inciso II, c/c art. 19, da IN/TCU 71/2012, modificada pela IN/TCU 76/2016, o que produz um potencial prejuízo aos direitos de defesa dos sucessores do Sr. Manoel Aladir Siqueira, falecido em 7/3/2018 (peça 42) , e dos sucessores do Sr. Francisco Gregório da Silva, falecido em 13/10/2021 (peça 69) , o que caracteriza a ausência de pressuposto de constituição e de desenvolvimento válido e regular do processo prevista no art. 212 do RI/TCU.'
Foi proposto, então, o seguinte:
'39. Diante do exposto, submetem-se os autos à consideração superior, propondo o arquivamento do presente processo, sem julgamento do mérito, em virtude da ausência de pressuposto de constituição e de desenvolvimento válido e regular do processo, com fulcro nos artigos 6º, incisos I e II, e 19 da Instrução Normativa TCU 71/2012, com a redação estipulada pela Instrução Normativa TCU 76/2016, c/c o artigo 212 do RI/TCU. 
40. Por fim, propõe-se encaminhar uma cópia do Acórdão que vier a ser proferido por este Tribunal, assim como do Relatório e do Voto que o fundamentarem, aos sucessores do Sr. Francisco Gregório da Silva, falecido, Prefeito Municipal, no período de 1/1/2005 a 30/5/2005, aos sucessores do Sr. Manoel Aladir Siqueira, falecido, Prefeito Municipal, no período de 1/6/2005 a 31/12/2008, e ao FNDE'
II
	O Ministério Público junto ao TCU, com as vênias de praxe, discorda da proposta de encaminhamento apresentada pela unidade técnica. 
	Nesse sentido, o MP de Contas observa que o auditor-instrutor, por intermédio da instrução acostada à peça 51, não propôs a citação dos sucessores do sr. Manoel Aladir Siqueira (falecido em 7/3/2018) pela conjunção de dois fatores. A um, havia a informação da Juíza de Direito Titular da Comarca de Capitão Poço/PA (peça 25) , de que não 'existe, na Vara Única da Comarca de Capitão Poço, ação de inventário envolvendo o de cujus Manoel Aladir Siqueira". A dois, os sucessores do sr. Manoel nunca haviam sido notificados para se manifestar sobre os fatos retratados nestes autos, acontecidos há mais de 10 (dez) anos, motivo por que restaria caracterizada, em relação a eles, uma "hipótese de ausência de pressuposto de desenvolvimento regular e válido desta TCE'. 
	Por aplicável, veja-se o seguinte excerto da avaliação promovida pelo auditor-instrutor: 
'19. Por sua vez, verifica-se que, em relação aos sucessores do de cujus, como eles nunca foram notificados pelo FNDE desde o fato gerador desta tomada de contas especial (1/4/2007, haja vista que o vencimento do prazo para prestação de contas do Peja/2006 se deu em 31/3/2007) , houve o transcurso de mais de dez anos sem que lhes tivesse sido enviada qualquer notificação pela autoridade administrativa federal competente (art. 6º, inciso II, c/c art. 19, da IN/TCU 71/2012, modificada pela IN/TCU 76/2016) , restando caracterizada, em relação a eles, uma hipótese de ausência de pressuposto de desenvolvimento válido e regular desta TCE relativa ao Peja/2006.
20. Então, considerando o estágio atual deste feito, tem-se que o transcurso do prazo configura, de fato, ausência de pressuposto de desenvolvimento válido e regular do processo, o que consequentemente acarretará o não chamamento aos autos dos sucessores do de cujus, e o consequente arquivamento do processo tão somente em relação ao espólio do responsável Manoel Aladir Siqueira, quando da elaboração da proposta de mérito.
21. Nesse sentido, é cediço o entendimento do Tribunal de que o interregno de mais de dez anos entre a ocorrência dos fatos e a notificação dos sucessores e herdeiros do responsável inviabiliza o pleno exercício do direito à ampla defesa, tendo em vista a dificuldade de se reconstituir os fatos e de se obter os documentos necessários à comprovação da boa e regular aplicação dos recursos (vide Acórdão 1492/2018-TCU-Primeira Câmara, Relator: Ministro Benjamin Zymler; e 4988/2017-Primeira Câmara, Relator: Ministro Vital do Rêgo) .' (grifou-se) 
	De outro lado, o encaminhamento proposto em relação ao sr. Francisco Gregório da Silva, cujo falecimento ocorreu em 13/10/2021, foi, naquela oportunidade, diverso. 
	Com efeito, não obstante o transcurso de tempo sem que os sucessores do responsável tivessem sido instados a se manifestar, foi promovida a citação da sra. Raimunda Guimarães da Silva, na qualidade de administradora do espólio, para que apresentasse alegações de defesa ou recolhesse aos cofres públicos os valores impugnados. 
	Promovida a comunicação processual pertinente e transcorrido o prazo para manifestação sem o recolhimento do débito ou sem que fossem apresentadas ao Tribunal alegações de defesa, foi elaborada a derradeira instrução (peça 82) , por meio da qual o auditor-instrutor, também no tocante aos sucessores de Francisco Gregório da Silva, inferiu que o grande lapso temporal transcorrido entre o repasse de recursos da União para o município de Capitão Poço - PA, por força do força do Programa de Apoio aos Sistemas de Ensino para Atendimento de Jovens e Adultos (Peja) , no exercício de 2006, e o exame desses autos prejudicaria o efetivo exercício, pelos sucessores dos gestores já falecidos, do contraditório e da ampla defesa, levando-se à incidência do art. 6º, inciso II c/c/art. 19, da IN/TCU 71/2021. 
	O MP de Contas da União, todavia, entende que encaminhamento diverso deve ser dado ao processo. 
	Nesse sentido, observa-se, no tocante ao sr. Manoel Aladir Siqueira, que não existem nos autos elementos suficientes para que se possa concluir, com relativo grau de certeza, que aquele responsável não deixou patrimônio a ser transferido, o qual poderia fazer frente, ao menos parcialmente, ao prejuízo retratado nestes autos. 
	Assim, mesmo diante da informação apresentada pelo douto juízo de Capitão Poço/PA de que não havia processo judicial de inventário, deve ser promovida, preliminarmente, a citação dos sucessores daquele responsável, para que apresentem alegações de defesa e/ou recolham aos cofres públicos, observando-se o limite do patrimônio transferido pelo de cujos, os valores impugnados. 
	Passando-se à representante do espólio do sr. Francisco Gregório da Silva, revel nestes autos, destaca-se que o prejuízo ao contraditório e à ampla defesa alvitrado pela unidade técnica não deve ser presumido em detrimento do erário. Ao contrário, deve ser efetivamente demonstrado pela responsável. 
	Neste caso em concreto, observa-se que foi franqueada à representante do espólio a oportunidade de se manifestar nestes autos e de exercer, à plenitude, seu direito ao contraditório e à ampla defesa. Aquela representante não compareceu aos autos e tampouco suscitou qualquer dificuldade na obtenção de informações pertinentes ao PEJA 2006.  
	Desse modo, como a sucessora, regularmente citada, manteve-se silente, deve ser reconhecida sua revelia, dando-se prosseguimento ao exame dos autos, nos termos do art. 12, §3º da Lei 8.443/1992, impondo-se a condenação do espólio do sr. Francisco Gregório da Silva a condenação de ressarcir aos cofres públicos, observado o limite de patrimônio transferido, os valores impugnados. 
III
	Ante o exposto, o MP de Contas propõe que, preliminarmente, sejam os autos restituídos à unidade técnica, para que promova a citação dos sucessores do sr. Manoel Aladir Siqueira, para que apresentem alegações de defesa ou recolham aos cofres públicos os valores impugnados, enumerados à peça 26.
	Alternativamente, caso Vossa Excelência entenda que não é razoável o saneamento dos autos, o MP de Contas propõe que as contas do sr. Francisco Gregório da Silva sejam, de pronto, julgadas irregulares, condenando seu espólio, observando-se o limite do patrimônio transferido, ao pagamento das quantias abaixo especificadas, atualizadas monetariamente a partir da respectiva data até o efetivo recolhimento:
Cofre credor: Fundo Nacional de Desenvolvimento da Educação.
	Data de ocorrência
	Valor histórico (R$) 

	27/1/2006
	474,45

	27/1/2006
	3.424,29

	7/2/2006
	25.520,00

	16/5/2006
	5.481,30"

É o relatório.

Raimunda Guimarães da Silva, representando Francisco Gregório da Silva.

Procurador Júlio Marcelo de Oliveira

TOMADA DE CONTAS ESPECIAL. LONGO TEMPO TRANSCORRIDO NA FASE INTERNA. RESPONSÁVEIS FALECIDOS. PREJUÍZO AO CONTRADITÓRIO E À AMPLA DEFESA. AUSÊNCIA DE PRESSUPOSTOS DE CONSTITUIÇÃO E DESENVOLVIMENTO VÁLIDO E REGULAR DA TCE. ARQUIVAMENTO.

TOMADA DE CONTAS ESPECIAL (TCE)

Secretaria de Controle Externo de Tomada de Contas Especial (SecexTCE)

Em exame tomada de contas especial instaurada pelo Fundo Nacional de Desenvolvimento da Educação em desfavor dos ex-prefeitos de Capitão Poço/PA Francisco Gregório da Silva (de 1/1/2005 a 30/5/2005) e Manoel Aladir Siqueira (de 1/6/2005 a 31/12/2008) , em razão da não comprovação da regular aplicação dos recursos repassados pela União por força do Programa de Apoio aos Sistemas de Ensino para Atendimento de Jovens e Adultos (Peja) , no exercício de 2006.
2.	A unidade técnica apontou que houve o transcurso de mais de dez anos desde o fato gerador sem que tenha havido a notificação dos responsáveis pela autoridade administrativa federal competente. Dessa forma, propõe o arquivamento do processo sem julgamento do mérito. 
3.	Já o representante do Ministério Público defende o prosseguimento do processo, com a citação dos sucessores de Manoel Aladir Siqueira ou, alternativamente, que as contas de Francisco Gregório da Silva sejam julgadas irregulares, com a condenação do espólio à restituição dos valores.
4.	Alinho-me às análises e conclusões da unidade técnica.  
5.	Primeiro, importante destacar que as irregularidades apontadas nestes autos ocorreram em 2006 e apenas em 2018 o FNDE instaurou a presente tomada de contas especial, após algumas tentativas de sanar as irregularidades, conforme descrito no Relatório do Tomador de Contas (peça 32) . Já na instrução inicial, verificou-se que Manoel Aladir Siqueira havia falecido em 7/3/2018, antes da instauração desta TCE. Procedeu-se, dessa forma, à citação do outro responsável, Francisco Gregório da Silva. Na resposta ao ofício citatório, constou a informação de que este último também havia falecido, fato que foi confirmado pela unidade técnica.
6.	Cumpre notar que em nenhum momento da fase interna desta TCE, os espólios ou os sucessores dos responsáveis foram notificados.
7.	No âmbito deste Tribunal, não houve citação do espólio de Manoel Aladir Siqueira. Com relação a Francisco Gregório da Silva, a administradora provisória, Raimunda Guimarães da Silva, foi citada por meio de edital no dia 4/4/2022.
8.	Não me parece razoável que, após 16 anos dos fatos, o espólio ou os sucessores sejam chamados a apresentar defesa em relação a ocorrências de que ainda não tiveram conhecimento, nem mesmo na fase interna da TCE.
9.	É inegável, portanto, a existência de prejuízo à defesa, uma vez que os sucessores enfrentariam enorme dificuldade para se inteirar dos fatos e das circunstâncias então presentes, como também para providenciar a coleta de documentos, e, então, se manifestar acerca de condutas alheias.
10.	Dessa forma, à luz da jurisprudência do TCU, forçoso o arquivamento das contas, sem julgamento do mérito, por ausência de pressupostos para seu desenvolvimento válido e regular, com fundamento no art. 212 do Regimento Interno do TCU. Assim se pronunciou o Tribunal, por exemplo, nos Acórdãos 2.853/2022, 2.735/2022, 2.118/2022, todos da Primeira Câmara.
Ante o exposto, VOTO pela adoção da minuta de acórdão que submeto a este Colegiado
TCU, Sala das Sessões, em 28 de junho de 2022.
JORGE OLIVEIRA 
Relator